臺灣高等法院高雄分院刑事判決　　　　　九十三年度上訴字第九八二號
　　上　訴　人　台灣高雄地方法院檢察署檢察官
　　被　　　告　甲○○
　　選任辯護人　陳祐良
右上訴人因被告偽造文書案件，不服臺灣高雄地方法院九十二年度訴字第二六六五號
中華民國九十三年七月十三日第一審判決（起訴案號：臺灣高雄地方法院檢察署九十
二年度偵緝字第八八四號），提起上訴，本院判決如左：
      主      文
原判決撤銷。
甲○○行使偽造私文書，足以生損害於公眾及他人，處有期徒刑陸月，如易科罰金，
以佰元折算壹日。
委託書上偽造之乙○○署押壹枚沒收。
      事      實
一、甲○○為「全方位美容坊」（設於高雄市○○區○○街一三九號）及「沛沛美容
    坊」（設於高雄市○○區○○路三三七號）之實際負責人，曾於民國八十九年七
    月間，徵得員工乙○○之同意，將「全方位美容坊」登記負責人由林妤貞改為乙
    ○○，並辦妥營利事業之變更登記。甲○○亦於八十九年七月間開設「沛沛美容
    坊」，明知乙○○並未同意擔任「沛沛美容坊」之名義上負責人，竟基於行使偽
    造私文書之犯意，偽以乙○○名義辦理「沛沛美容坊」之營利事業設立登記委由
    不知情之男友林志忠轉請其不知情之胞弟林志聖辦理，且交付所保管員工乙○○
    之方型私章，林志聖因而於八十九年七月三日在營利事業統一發證設立登記申請
    書及委託書（倒寫日期為八十九年六月三十日）等私文書之負責人欄上，接續盜
    蓋「乙○○」之印章，又於委託書負責人欄上偽簽「乙○○」之署押，表示乙○
    ○為「沛沛美容坊」之負責人，申請營利事業登記，並取得乙○○為辦理全方位
    美容坊所交付之丙級美容執照、身分證，林志聖於八十九年七月三日持向高雄市
    政府辦理「沛沛美容坊」之設立登記而行使之。足生損害於乙○○及稅捐機關對
    於課稅之正確性，嗣因乙○○於九十年二月十三日接獲高雄市稅捐稽徵處左營分
    處函，通知補辦「沛沛美容坊」之註銷登記，始知上情。
二、案經被害人乙○○告訴暨高雄市政府警察局楠梓分局移送檢察官偵查起訴。
      理      由
一、訊據被告甲○○固坦承於八十九年七月三日委託案外人林志聖以告訴人乙○○為
    負責人向高雄市政府建設局辦理「沛沛美容坊」之設立登記，惟堅詞否認有何偽
    造文書之犯行，辯稱：八十九年五月間，伊先在光明街開設「全方位美容坊」，
    因伊之丙級美容執照遺失，無法擔任負責人，遂徵得店長林妤貞之同意，由林妤
    貞擔任負責人，後來因光明店的生意不佳，另在立大路開設「沛沛美容坊」，伊
    有徵得美容師即告訴人乙○○的同意，由乙○○擔任該店負責人等語。
二、經查：
  (一)於八十九年五月間，被告甲○○由其男友林志忠出資，在高雄市○○區○○街一
    三九號開設「全方位美容坊」，並徵得店長林妤貞之同意，由林妤貞擔任負責人
    ，惟因該店生意不佳，乃在高雄市○○區○○路三三七號另開設美容店等情，業
    經證人林妤貞於原審審理中具結證稱：伊於八十九年五、六月擔任「全方位美容
    坊」店長期間，因被告稱其丙級美容師執照及身分證不見了，無法辦理負責人登
    記，要求伊擔任該店負責人，伊有同意，並將身分證正本及印章交給被告，被告
    曾說要委託林志聖去辦理，後來光明店營業一、二個月後，被告說要另籌備一家
    美容店，伊有去該整理環境，八月底伊就離職，離職前伊有與乙○○一起去高雄
    市政府辦理「全方位美容坊」負責人之變更登記，由乙○○擔任「全方位美容坊
    」之負責人等語甚詳（見原審第一三八、一四一、一四三、一五一頁），復參以
    林志聖於原審審理中證稱：伊到高雄市政府建設局辦理「全方位美學館」的設立
    登記時，因全方位的名稱有衝突，不能辦理，伊曾打電話問林志忠是否要更改名
    稱，後來林志忠說要改為「沛沛美容坊」，經查詢後，沛沛美容坊無人登記，可
    以申請，但伊沒有負責人的身分證正本，只有影本，伊便回到光明街去拿身分證
    正本，當時乙○○把她的身分證正本交給伊時，有問伊還需要什麼東西，伊回說
    只要身分證就可以了，後來伊又到市政府去辦理登記，且「沛沛美容坊」的大章
    是伊刻的，營業事業設立登記申請書上「全方位美學館」是伊劃掉後再填上「沛
    沛美容坊」並蓋上印章及乙○○的方形章，委託書上乙○○的簽名及印章也是伊
    簽蓋的，但現已經忘記乙○○的方形章是不是伊刻的，辦好登記後，伊就將所有
    資料交給林志忠，伊向乙○○要身分證時沒有跟她說全方位的名稱不能辦，要改
    為沛沛美容坊等語甚詳（見原審卷第一四三至一四五頁、一四九頁），復參以「
    沛沛美容坊」（原全方位美學館）與「全方位美容坊」之辦理營利事業統一發證
    設立登記之申請日期均為八十九年七月三日、收件編號分別為○○二一六九號與
    ○○二一七○號、受託書人均為林志聖（見偵緝卷第四三至四五頁、原審卷第五
    一、五二頁）及告訴人乙○○亦證稱其有將要做負責人登記的資料拿給林志聖（
    見原審卷第一五一頁）等情觀之，顯見證人林志聖係一次受託代為辦理光明街與
    立大路美容店之設立登記，而光明街之全方位美容坊早於八十九年五月間即開始
    營業，被告遲至八十九年七月三日始申請設立，此自為告訴人所不知，且在八十
    九年七月間，被告即要求告訴人接任全方位美容坊負責人，此亦經林妤貞於警訊
    時供明（見警卷第四頁末行），故林志聖於七月三日向告訴人索取身分證時，告
    訴人認係要辦理全方位負責人手續，且林志聖亦未向告訴人明言索取身分證係辦
    理立大路之美容店負責人登記用，故被告申請於立大路另開立新店沛沛美容坊，
    係利用林志聖辦理，以不知情之告訴人乙○○擔任負責人。
  (二)證人即被告雇用之美容師魏麗君於原審審理中證稱：伊到光明店任職半個月後就
    到立大店任職，總共做了一個多月因為被告要設立大店，就由伊與告訴人及被告
    一起去整理立大店，伊有聽到被告與告訴人討論要將立大店的負責人登記為告訴
    人的事，告訴人清楚二間店都是她的名字，但伊不知道要用什麼店名等情（見原
    審卷第七三、七六、七七頁），惟於檢察官反詰問：「在什麼情形下聽到甲○○
    與乙○○討論美容坊負責人的事情」時，則證稱：「忘記了」；按魏麗君受被告
    僱用前後僅一個多月，縱被告與告訴人有討論立大店負責人之事，但並不代表告
    訴人已明確同意；據林妤貞於警詢時，證稱：「甲○○要我當店長，條件是福利
    好，但最後沒有履行，所以我才在八十九年八月三十一日離職，我是八十九年五
    月一日上班，我亦聽到甲○○依同樣方法（指潘女藉口身分證及丙級美容執照遺
    失）叫乙○○做（光明街）全方位美容坊負責人，我有辦轉接予乙○○，其他的
    事我就不知道」（見偵查之發查卷第四頁），與被告關係較密切之證人林妤貞僅
    知被告洽得告訴人接手全方位美容坊之負責人，該證人並不知另有立大路之美容
    坊也要告訴人擔任負責人之事，故魏麗君所謂告訴人清楚二間店都是她的名字云
    云，尚難採信。
  (三)告訴人同意自林妤貞受讓全方位美容坊為名義負責人，此有其親自簽名，按捺指
    印、蓋用圓型私章之承諾書，轉讓契約書及變更登記申請書可稽（發查卷第八、
    九、十頁）；苟被告有要求告訴人擔任沛沛美容坊負責人，依同一模式，亦應有
    類似之承諾書或同意書或按捺指印，然竟無一如此；再告訴人於答應暫時擔任全
    方位美容坊名義負責人後，即汲汲要求被告除去其名義，嗣經被告親自書立承諾
    書記明：「全方位美容坊實際負責人甲○○委託乙○○代為至市政府登記負責人
    ，營利事業登記00000000高雄市○○區○○街一三九號，八十九年八月
    份登記並開始營業；八十九年十一月十三日乙○○本人前往辦理停業至今尚未變
    更負責人及撤銷登記；由乙○○代為申請美國運通及大安銀行刷卡機，登記停業
    期間全方位美容坊對內、外一切行為皆與乙○○無關，乙○○並同意變更刷卡機
    負責人簽名文件，本人甲○○允諾最遲於八十九年十二月十日會辦理好全部登記
    及變更」，足以證實當時告訴人倘亦擔任沛沛美容坊之名義負責人，被告理應一
    併記載於上述承諾書內，故告訴人供稱其不知亦不同意擔任沛沛美容坊負責人，
    應可採信，此外，又有申請設立沛沛美容坊所填寫之營利事業統一發證設立登記
    申請書及委託書影本在卷可稽；至於高雄市稅捐處左營分處稅務員杜成裕於原審
    證稱：到現場看過，但沒有訪談乙○○（原審卷第一一八頁），自無從證明告訴
    人乙○○知情；再告訴人一再供稱，被告於八十九年間書立承諾書後，店內租金
    、薪水、裝潢費用均未支付即逃逸避不見面，房東催討租金及房子甚急，被告將
    店內文件（包括全方位美容坊等文件）棄置即逃逸無蹤，告訴人才將一袋資料帶
    離，以便日後辦理撤銷。之後於九十年二月十三日頃接獲高雄市稅捐稽徵處左營
    分處函通知註銷沛沛美容坊行號之登記，才赫然知悉被告未經告訴人同意另擅自
    登記告訴人為沛沛美容坊之負責人，並接獲營業稅單，才於提起本件告訴前，即
    九十年五月二十五日前往高雄市政府建設局申請抄錄「沛沛美容坊」之營業事業
    登記基本資料，又因告訴人事後發現，「沛沛美容坊」之印章亦一併與「全方位
    美容坊」之印章資料放在同一袋內，告訴人才予以蓋用。而統一編號是在稅捐稽
    徵機關前揭通知函內即有載明「00000000」，故被告以此即推論告訴人
    係因同意才持有「沛沛美容坊」之印章，亦無可取，綜上所述，被告所辯，均係
    卸責之詞，不足採信，其罪證明確，犯行應可認定。
三、被告所為，核犯刑法第二百十六條、第二百十條行使偽造私文書罪、盜用印章及
    偽造署押，均係偽造私文書之階段行為，而低度之偽造行為，又為高度之行使行
    為所吸收，均不另論罪，同時偽造登記申請書及委託書，併同時行使之係一行為
    ；被告上述行為，均係利用不知情之林志聖為之，為間接正犯，原審不察，遽予
    無罪之諭知，自有未洽，檢察官上訴執此指摘原判決不當，為有理由，應予撤銷
    改判。審酌被告犯後未能坦承犯行，惟念沛沛美容坊被核課營業稅新台幣一千六
    百八十元（見告訴狀證三，發查卷第十二頁），此部分造成告訴人損害不大及其
    他一切情狀，量處有期徒刑六月，並諭知如易科罰金，以佰元折算壹日；偽造
    於委託書上乙○○署押一枚，依刑法第二百十九條規定沒收。
四、公訴意旨另以被告甲○○又基於使公務員登載不實之犯意，明知乙○○並未同意
    擔任「沛沛美容坊」之名義上負責人，竟使財政部高雄市國稅局左營稽徵所承辦
    之公務員將此不實之事項登載於其職務上所掌之關於設籍課稅之公文書上，均足
    生損害於乙○○及稅捐機關對於課稅之正確性，因認被告甲○○牽連犯刑法第二
    百十四條使公務員登載不實等罪嫌等語；經查：按營利事業之設立、或合併受讓
    後，另立或存續時，除依其他有關法令註冊登記外，均應於開始營業前，依規定
    格式，將名稱、地址、負責人、業務種類、資本額、股東、合夥人或資本主與其
    出資額等，及其他有關徵稅事項，申報當地該管稽徵機關登記，所得稅法第十八
    條定有明文，營業稅法第二十八、三十條亦有同旨。再稅捐稽徵機關或財政部賦
    稅署指定之調查人員，為調查課稅資料，得向有關機關、團體或個人進行調查，
    要求提示有關文件，或通知納稅義務人，到達其辦公處所備詢，被調查者不得拒
    絕。被調查者以調查人員之調查為不當者，得要求調查人員之服務機關或其上級
    主管機關為適當之處理，稅捐稽徵法第三十條亦載有明文。再據證人即高雄市稅
    捐稽徵處左營分處稅務員林成裕就受理辦理設立登記之審查情形亦證稱：伊要去
    營業現場查看是否營業，如果營業才可課稅，伊不確定本件是否有到立大路去查
    看，但依照作業標準伊要去查看等語（原審卷第一二四頁），是依上開法條之規
    定及證人林成裕所述，稅捐稽徵機關承辦人員，受理營利事業設籍課稅登記申請
    時，對於營利事業登記之申請是否符合相關規定，有查核之權責，並非一經申請
    ，即有登載之義務，並依其所為申請予以登載甚明。從而本件被告甲○○以告訴
人乙○○為名義負責人，向高雄市稅捐稽徵處辦理營利事業設籍課稅登記事宜，
    惟准許與否，既尚有待於承辦人員之查核，縱使其申報不實，亦與刑法第二百十
    四條所定之「使公務員登載不實」之構成要件不符，是公訴人指稱被告使財政部
    高雄市國稅局左營稽徵所承辦之公務員將此不實之事項登載於其職務上所掌之關
    於設籍課稅之公文書上，自有誤會，惟公訴人就此部分，與前述有罪部分，以裁
    判上一罪起訴，故不另為無罪諭知。
據上論結，應依刑事訴訟法第三百六十九條第一項前段、第三百六十四條、第二百九
十九條第一項前段、刑法第二百十六條、第二百十條、第二百十九條、第四十一條，
罰金罰鍰提高標準條例第二條，判決如主文。
本案經檢察官周章欽到庭執行職務。
中    華    民    國     九十三     年      十一      月     十  二     日
                              臺灣高等法院高雄分院刑事第一庭
                                  審判長法官  郭雅美
                                        法官  張意聰
                                        法官  江泰章
右正本證明與原本無異。
如不服本判決應於收受本判決後十日內向本院提出上訴書狀，其未述上訴理由者，
並得於提起上訴後十日內向本院補提理由書狀（均須按他造當事人之人數附繕本)「
切勿逕送上級法院」。
                                      書記官  陳金卿
中    華    民    國     九十三     年      十一      月     十五       日
附錄：本判決論罪科刑法條：
刑法第二百十六條
行使第二百十條至第二百十五條之文書者，依偽造、變造文書或登載不實事項或使登
載不實事項之規定處斷。
刑法第二百十條
偽造、變造私文書，足以生損害於公眾或他人者，處五年以下有期徒刑。
                                                                        Ｆ
